ACORDAO-COMPLETO-2465346

ACÓRDÃO 239/2022 ATA 4/2022 - PLENÁRIO

VISTOS, relatados e discutidos estes autos de tomada de contas especial instaurada pelo Fundo Nacional de Assistência Social - FNAS - Ministério do Desenvolvimento Social e Combate à Fome - MDS, em desfavor do Sr. Valdecir Aparecido Polettini (CPF: XXX.006.479-XX) , em razão da não execução do objeto do Termo de Responsabilidade 4573/1999 (Siafi389504) , firmado com o município de Faxinal/PR, com vigência no período de 12/1/2000 a 20/6/2001,
ACORDAM os Ministros do Tribunal de Contas da União, reunidos em sessão Plenária, ante as razões expostas pelo relator, em:
9.1. considerar revel, para todos os efeitos, a empesa Construfax Construtora Faxinal Ltda. (CNPJ 01.961.751/0001-37) , nos termos do art. 12, § 3º, da Lei 8.443/1992;
9.2. rejeitar as alegações de defesa do Valdecir Aparecido Polettini (CPF XXX.006.479-XX) , ex-Prefeito Municipal de Faxinal/PR (gestão 1997-2000) ;
9.3. julgar irregulares, com base nos arts. 1º, inciso I, 16, inciso III, alíneas "c" e "d", 19 e 23, inciso III, da Lei 8.443/1992, as contas do Sr. Valdecir Aparecido Polettini (CPF XXX.006.479-XX) e da Construfax Construtora Faxinal Ltda. (CNPJ 01.961.751/0001-37) , imputando-lhes débito solidário nas quantias originais indicadas e fixando-lhes o prazo de 15 (quinze) dias, a contar da data do recebimento da notificação, para comprovarem, perante o Tribunal (art. 214, inciso III, alínea "a", do Regimento Interno/TCU) , o recolhimento dos citados valores aos cofres do Fundo Nacional de Assistência Social - FNAS, atualizados monetariamente e acrescidos dos juros de mora devidos, calculados a partir das respectivas datas, até a data do efetivo recolhimento, nos termos da legislação em vigor:
Valores do débito e datas de ocorrência
19.200,00			16/5/2000
10.000,00			20/6/2000
18.800,00			21/6/2000
Valor do débito atualizado até 10/11/2020: R$ 156.513,60
9.4. autorizar, desde logo, com fulcro no art. 28, inciso II, da Lei 8.443/92, a cobrança judicial das dívidas, caso não atendidas as notificações;
9.5. autorizar, desde logo, o pagamento das dívidas em até 36 (trinta e seis) parcelas mensais e consecutivas, nos termos do art. 217 do Regimento Interno, caso solicitado pelos responsáveis, fixando-se o vencimento da primeira parcela em 15 (quinze) dias, a contar do recebimento da notificação, e o das demais a cada 30 (trinta) dias, devendo incidir sobre cada parcela os encargos legais devidos, na forma prevista na legislação em vigor, alertando-os de que a falta de comprovação do recolhimento de qualquer parcela importará o vencimento antecipado do saldo devedor, nos termos do § 2º do art. 217 do Regimento Interno deste Tribunal;
9.6. encaminhar cópia deste acórdão ao Ministério da Cidadania e aos responsáveis, para conhecimento, e ao Procurador-Chefe da Procuradoria da República no Paraná, nos termos do § 3º do art. 16 da Lei 8.443/1992 c/c o § 7º do art. 209 do Regimento Interno do TCU, para adoção das medidas que entender cabíveis.

Tomada de contas especial instaurada em razão da não execução do objeto de termo de responsabilidade firmado para a construção de um Centro de Geração de Renda, cujo objetivo era desenvolver cursos profissionalizantes. Análise das alegações de defesa.

Prefeitura Municipal de Faxinal - PR.

3. Interessados/Responsáveis:
3.1. Responsáveis: Construfax Construtora Faxinal Ltda - Me (01.961.751/0001-37); Valdecir Aparecido Polettini (XXX.006.479-XX).

13.1. Ministros presentes: Bruno Dantas (na Presidência), Walton Alencar Rodrigues, Benjamin Zymler (Relator), Augusto Nardes, Vital do Rêgo, Jorge Oliveira e Antonio Anastasia.
13.2. Ministros-Substitutos presentes: Augusto Sherman Cavalcanti, Marcos Bemquerer Costa e Weder de Oliveira.

BENJAMIN ZYMLER

Trata-se de tomada de contas especial instaurada pelo Fundo Nacional de Assistência Social - FNAS - Ministério do Desenvolvimento Social e Combate à Fome - MDS, em desfavor do Sr. Valdecir Aparecido Polettini (CPF: XXX.006.479-XX) , em razão da não execução do objeto do Termo de Responsabilidade 4573/1999 (Siafi389504) , firmado com o município de Faxinal/PR, com a finalidade de "Geração de renda", com vigência no período de 12/1/2000 a 20/6/2001.
2. 		Transcrevo, com os ajustes de forma que entendo necessários, a instrução lançada no âmbito da Secex-TCE (peça 56) , que contou com a anuência do Secretário da unidade (peça 57) :
"INTRODUÇÃO
1.	Cuidam os autos de tomada de contas especial instaurada pelo Fundo Nacional de Assistência Social - FNAS -  Ministério do Desenvolvimento Social e Combata à Fome - MDS, em desfavor do senhor Valdecir Aparecido Polettini (CPF: XXX.006.479-XX) , em razão da não execução do objeto do Termo de Responsabilidade 4573/1999 (Siafi389504) , firmado com o município de Faxinal/PR e cujo objeto visava à "Geração de renda", com vigência no período de 12/1/2000 a 20/6/2001 (peça 1, p. 26-32) .
1.1.	Referido objeto consistia na edificação de um Centro de Geração de Renda, com 159,60 m², com o intuito de desenvolver cursos profissionalizantes nas áreas de corte e costura, bordado, marcenaria e artesanato, dirigidos a adolescentes, senhoras gestantes e não gestantes e boias frias.
HISTÓRICO
2.	Para execução do objeto, foram previstos R$ 60.000,00, sendo R$ 12.000,00 de contrapartida municipal e R$ 48.000,00 de recursos do FNAS, que repassou os R$ 48.000,00, via ordem bancária 2000OB001554, de 20/4/2000 (peça 1, p. 38) .
3.	A obra fora contrata e paga à empresa Construfax Construtora Faxinal Ltda., conforme dados abaixo:
	Número do Cheque
	Data da emissão
	Nota Fiscal
	Data da NF
	Valor em R$

	801450 (contra partida) 
	12/12/2000
	200
	4/12/2000
	13.792,94

	903121
	16/5/2000
	168
	16/5/2000
	19.200,00

	903122
	20/6/2000
	176
	20/6/2000
	10.000,00

	3710 (transferência) 
	21/6/2000
	196
	23/11/2000
	18.800,00

	TOTAL
				61.792,94

4.	A prestação de contas do ajuste foi encaminhada em 18/12/2000, mediante o Ofício 203/2000 (peça 1, p. 50) , cuja análise técnica resultou no Parecer Técnico 457/2014-CPC-TV (DSGM) , de 28/10/2014 (peça 1, p. 3 e 4) .
5.	O resultado dessa análise foi comunicado à Prefeitura Municipal de Faxinal/PR, pelo então Ministério da Previdência e Assistência Social, mediante o Ofício/SEAS/CAPC 602 (peça 1, p. 52) , ressaltando a ausência dos seguintes documentos na prestação de contas:
	a) relatório de cumprimento do objeto;
	b) cópia do Termo de Aceitação Definitiva da Obra, especificando o local, áreas e as condições da edificação;
	c) declaração da autoridade competente quanto à boa e regular aplicação dos recursos transferidos;
	d) fotos da placa de identificação do projeto, do terreno, da área, das fases e da conclusão da obra, inclusive da parte interna no caso de construção ou reforma.
6.	A título de resposta, em 8/5/2001, a Prefeitura Municipal de Faxinal/PR encaminhou os documentos complementares pelo Ofício 151/2001 (peça 1, p. 54) .
7.	Ao apurar denúncia oferecida pela Associação de Produtores e Entregadores de Leite de Faxinal, a Câmara Municipal de Faxinal/PR (peça 1, p. 58-7 e 82-108) constatou a inexistência do Centro de Geração de Rendas no local (Rua 8 do Município de Faxinal/PR) definido em projeto arquitetônico, relatou depoimento de que, em substituição ao objeto ajustado, teria sido construído um laticínio no interior do município e concluiu "Fica clarevidenciado existência de fortes indícios de fraude, tanto na construção, quanto no Objeto do Termo de Responsabilidade, pois tudo indica que a construção do 'laticínio' nada tem a ver com o 'Centre de Geração de-Rendas'".
8.	Em maio de 2004, o Fundo Nacional de Assistência Social expediu o Ofício DGFNAS 04-MSP (peça 1, p. 110) , notificando o senhor Valdecir Aparecido Polettini para que devolvesse os recursos repassados no âmbito do Termo de Responsabilidade 4573/MPAS/SEAS/99.
9.	Em 28/10/2008, foi emitido pela Coordenação de Prestação de Contas do Ministério do Desenvolvimento e Combate à Fome o Relatório de Prestação de Contas (peça 1, p. 112-116) , no qual sugeriu a reprovação das contas e cobrança da devolução dos recursos, tendo em vista que denúncia apresentada pela Associação dos Produtores e Entregadores de Leite de Faxinal informou que a obra não foi executada.
10.	Em 5/11/2008 foi expedido o Ofício 9793/DEFNAS/SNAS/MDS, solicitando ao senhor Valdecir Aparecido Polettini a devolução dos recursos repassados para a execução do Convênio 4753/MPAS/SEAS/99, em virtude da não aprovação da prestação de contas (peça 1, p. 118-120) .
11.	A Prefeitura Municipal de Faxinal/PR foi notificada, via Ofício 9798/208 (peça 1, p. 132-134) , para devolver os recursos repassados para a execução do Convênio 4753/MPAS/SEAS/99, em virtude da não aprovação da prestação de contas.
12.	Em 27/11/2008, o então Prefeito, Sr. Juarez Barreto de Macedo, informou ter impetrado ação judicial contra o ex-prefeito Valdecir Aparecido Polettini (peça 1, p. 144) .
13.	Relatório do Tomador de Contas Especial 22/2015 (peça 1, p. 174-186) conclui pela inexecução total do objeto pactuado, indicou como responsável o Sr. Valdecir Aparecido Polettini e conclui que o débito corresponde aos R$ 48.000,00 transferidos pela União.
14.	As conclusões do tomador de contas são corroboradas pela Controladoria-Geral da União (peça 1, p. 192-1945) e cientificada pelo Ministro da pasta (peça 1, p. 204) .
15.	No âmbito do Tribunal, foi incluída na responsabilidade a Construfax Construtora Faxinal Ltda. (CNPJ 01.961.751/0001-37) , posto que o Relatório de Averiguação, elaborado pela Câmara Municipal em 6/8/2001 (peça 1, p. 58-76) , identificou que aquela empresa venceu licitação para a construção do Centro de Geração de Rendas e recebeu o montante de R$ 61.792,94 (item 3, acima) .
16.	Dessa feita, ela e o gestor foram citados solidariamente, conforme instrução, despacho do Relator e comunicações (peças 3, 6, 10-12, 22-23 e 53) , pela "não aprovação da Prestação de Contas dos recursos repassados para a execução do Termo de Responsabilidade 4753/MPAS/SEAS/99 (Siafi 389504) , celebrado entre o Ministério do Desenvolvimento e Combate à Fome - MDS e a Prefeitura Municipal de Faxinal/PR, tendo por objeto 'Geração de Renda', com vigência no período de 12/1/2000 a 20/6/2001", consubstanciada na inexecução total do objeto pactuado.
17.	Embora tenha sido devidamente citada (ver despacho de peça 55) , a empresa Construfax Construtora Faxinal Ltda-ME (Rep. Legal: Sílvio Fernandes dos Santos) optou em permanecer inerte, devendo ser considerada revel, para todos os efeitos, nos termos do art. 12, § 3º, da Lei 8.443/1992.
18.	Já o Sr. Valdecir Aparecido Polettini apresentou as alegações de defesa que integram as peças 24-26 dos autos, as quais serão analisadas adiante.
ANÁLISE DOS PRESSUPOSTOS DE PROCEDIBILIDADE DA IN/TCU 71/2012
Avaliação de Viabilidade do Exercício do Contraditório e Ampla Defesa
19.	Verifica-se que não houve o transcurso de mais de dez anos desde o fato gerador sem que tenha havido a notificação dos responsáveis pela autoridade administrativa federal competente (art. 6º, inciso II, c/c art. 19 da IN/TCU 71/2012, modificada pela IN/TCU 76/2016) , uma vez que o fato gerador da irregularidade sancionada ocorreu em 2000, e os responsáveis foram notificados sobre as irregularidades pela autoridade administrativa competente, conforme abaixo:
19.1.	em maio de 2004, o Fundo Nacional de Assistência Social expediu o Ofício DGFNAS 04-MSP (peça 1, p. 110) , notificando o senhor Valdecir Aparecido Polettini para que devolvesse os recursos repassados no âmbito do Termo de Responsabilidade 4573/MPAS/SEAS/99. Ele ainda foi notificado em 2008 (peça 1, p. 118-120) ;
19.2.	a empresa Construfax Construtora Faxinal Ltda (CNPJ 01.961.751/0001-37) foi convocada pela Comissão legislativa municipal em 2001, via Ofício 088/2001 (peça 1, p. 60) , a prestar esclarecimentos acerca dos fatos denunciados.
Valor de Constituição da TCE 	
20.	Verifica-se, ainda, que o valor atualizado do débito apurado (sem juros) em 1/1/2017 é de R$ 137.431,12, portanto superior ao limite mínimo de R$ 100.000,00, na forma estabelecida conforme os arts. 6º, inciso I, e 19 da IN/TCU 71/2012, modificada pela IN/TCU 76/2016. 
OUTROS PROCESSOS/DÉBITOS NOS SISTEMAS DO TCU COM OS MESMOS RESPONSÁVEIS
21.	Informa-se que foram encontrados débitos imputáveis ao responsável Valdecir Aparecido Polettini em outras TCEs registradas no sistema e-TCE:
	Responsável
	TCES

	Valdecir Aparecido Polettini
	Processo 007.215/2013-4 - TCE - aberto, mas julgado pelo Acórdão 9530/2017-TCU-Segunda Câmara, que imputou débito ao responsável.

22.		A tomada de contas especial está, assim, devidamente constituída e em condição de ser instruída.
EXAME TÉCNICO
Da validade das notificações:
23.	Preliminarmente, cumpre tecer breves considerações sobre a forma como são realizadas as comunicações processuais no TCU. A esse respeito, destacam-se o art. 179, do Regimento Interno do TCU (Resolução 155, de 4/12/2002) e o art. 4º, inciso III, § 1º, da Resolução TCU 170, de 30 de junho de 2004, in verbis:
Art. 179. A citação, a audiência ou a notificação, bem como a comunicação de diligência, farse-ão:
I - mediante ciência da parte, efetivada por servidor designado, por meio eletrônico, fac-símile, telegrama ou qualquer outra forma, desde que fique confirmada inequivocamente a entrega da comunicação ao destinatário;
II - mediante carta registrada, com aviso de recebimento que comprove a entrega no endereço do destinatário;
III - por edital publicado no Diário Oficial da União, quando o seu destinatário não for localizado
[...]
Art. 3º As comunicações serão dirigidas ao responsável, ou ao interessado, ou ao dirigente de órgão ou entidade, ou ao representante legal ou ao procurador constituído nos autos, com poderes expressos no mandato para esse fim, por meio de:
I - correio eletrônico, fac-símile ou telegrama;
II - servidor designado;
III - carta registrada, com aviso de recebimento;
IV - edital publicado no Diário Oficial da União, quando o seu destinatário não for localizado, nas hipóteses em que seja necessário o exercício de defesa.
Art. 4º. Consideram-se entregues as comunicações:
I - efetivadas conforme disposto nos incisos I e II do artigo anterior, mediante confirmação da ciência do destinatário;
II - realizadas na forma prevista no inciso III do artigo anterior, com o retorno do aviso de recebimento, entregue comprovadamente no endereço do destinatário;
III - na data de publicação do edital no Diário Oficial da União, quando realizadas na forma prevista no inciso IV do artigo anterior.
§ 1º O endereço do destinatário deverá ser previamente confirmado mediante consulta aos sistemas disponíveis ao Tribunal ou a outros meios de informação, a qual deverá ser juntada ao respectivo processo.
[...]
24.	Bem se vê, portanto, que a validade da citação via postal não depende de que o aviso de recebimento seja assinado pelo próprio destinatário da comunicação, o que dispensa, no caso em tela, a entrega do AR em "mãos próprias". A exigência da norma é no sentido de o Tribunal verificar se a correspondência foi entregue no endereço correto, residindo aqui a necessidade de certeza inequívoca. 
25.	Não é outra a orientação da jurisprudência do TCU, conforme se verifica dos julgados a seguir transcritos:
São válidas as comunicações processuais entregues, mediante carta registrada, no endereço correto do responsável, não havendo necessidade de que o recebimento seja feito por ele próprio (Acórdão 3648/2013-TCU-Segunda Câmara, Relator Ministro JOSÉ JORGE) ;
É prescindível a entrega pessoal das comunicações pelo TCU, razão pela qual não há necessidade de que o aviso de recebimento seja assinado pelo próprio destinatário. Entregandose a correspondência no endereço correto do destinatário, presume-se o recebimento da citação. (Acórdão 1019/2008-TCU-Plenário, Relator Ministro BENJAMIN ZYMLER) ;
As comunicações do TCU, inclusive as citações, deverão ser realizadas mediante Aviso de Recebimento - AR, via Empresa Brasileira de Correios e Telégrafos, bastando para sua validade que se demonstre que a correspondência foi entregue no endereço correto. (Acórdão 1526/2007-TCU-Plenário, Relator Ministro AROLDO CEDRAZ) .
26.	A validade do critério de comunicação processual do TCU foi referendada pelo Supremo Tribunal Federal, nos termos do julgamento do MS-AgR 25.816/DF, por meio do qual se afirmou a desnecessidade da ciência pessoal do interessado, entendendo-se suficiente a comprovação da entrega do "AR" no endereço do destinatário:
Ementa: agravo regimental. Mandado de segurança. Desnecessidade de intimação pessoal das decisões do tribunal de contas da união. art. 179 do regimento interno do TCU. Intimação do ato impugnado por carta registrada, iniciado o prazo do art. 18 da lei nº 1.533/51 da data constante do aviso de recebimento. Decadência reconhecida. Agravo improvido.
O envio de carta registrada com aviso de recebimento está expressamente enumerado entre os meios de comunicação de que dispõe o Tribunal de Contas da União para proceder às suas intimações.
O inciso II do art. 179 do Regimento Interno do TCU é claro ao exigir apenas a comprovação da entrega no endereço do destinatário, bastando o aviso de recebimento simples. 
Da revelia da empresa Construfax Construtora Faxinal Ltda.
27.	No caso vertente, houve seis tentativas de cita-la via ofício, usando-se endereços dela constantes em bases de dados da Receita Federal custodiadas pelo TCU e de seu representante legal, todas elas infrutíferas, consoante detalhado nos despachos de peças 52 e 55, de sorte que ela acabou sendo citada via Edital, publicado no Diário Oficial da União (peças 53-54) .
28.	Nos processos do TCU, a revelia não leva à presunção de que seriam verdadeiras todas as imputações levantadas contra os responsáveis, diferentemente do que ocorre no processo civil, em que a revelia do réu opera a presunção da verdade dos fatos narrados pelo autor (Acórdão 1009/2018-TCU-Plenário, Relator: BRUNO DANTAS; 2369/2013 - TCU - Plenário, Relator: BENJAMIN ZYMLER e 2449/2013 - TCU - Plenário, Relator: BENJAMIN ZYMLER) . Dessa forma, a avaliação da responsabilidade do agente não pode prescindir da prova existente no processo ou para ele carreada. 
29.	Ao não apresentar sua defesa, a responsável deixou de produzir prova da regular aplicação dos recursos sob sua responsabilidade, em afronta às normas que impõem aos gestores públicos a obrigação legal de, sempre que demandados pelos órgãos de controle, apresentar os documentos que demonstrem a correta utilização das verbas públicas, a exemplo do contido no art. 93 do Decreto-Lei 200/1967: "Quem quer que utilize dinheiros públicos terá de justificar seu bom e regular emprego na conformidade das leis, regulamentos e normas emanadas das autoridades administrativas competentes." 
30.	Mesmo as alegações de defesa não sendo apresentadas, considerando o princípio da verdade real que rege esta Corte, procurou-se buscar, em manifestações da responsável na fase interna desta Tomada de Contas Especial, se havia algum argumento que pudesse ser aproveitado a seu favor. Contudo, tal providência mostrou-se infrutífera. Ademais, a defesa oferecida pelo outro responsável não a socorreu.
31.	Em se tratando de processo em que a parte interessada não se manifestou acerca das irregularidades imputadas, não há elementos para que se possa efetivamente aferir e reconhecer a ocorrência de boa-fé na conduta dos responsáveis, podendo este Tribunal, desde logo, proferir o julgamento de mérito pela irregularidade das contas, conforme os termos dos §§ 2º e 6º do art. 202 do Regimento Interno do TCU. (Acórdão 2064/2011-TCU-Primeira Câmara (relator: Ubiratan Aguiar) , 6.182/2011-TCU-1ª Câmara (relator: Weber de Oliveira) , 4.072/2010-TCU-1ª Câmara (Relator: Valmir Campelo) , 1.189/2009-TCU-1ª Câmara (Relator: Marcos Bemquerer) , 731/2008-TCU-Plenário (Relator: Aroldo Cedraz) .
32.	Dessa forma, a empresa Construfax Construtora Faxinal Ltda. deve ser considerada revel, nos termos do art. 12, §3º, da Lei 8.443/1992, devendo suas contas serem julgadas irregulares, condenando-a ao débito apurado, em solidariedade com o ex-Prefeito municipal.
Prescrição da Pretensão Punitiva
33.	Vale ressaltar que a pretensão punitiva do TCU, conforme Acórdão 1441/2016-TCU-Plenário, Relator: Benjamin Zymler, que uniformizou a jurisprudência acerca dessa questão, subordina-se ao prazo geral de prescrição indicado no art. 205 do Código Civil, que é de dez anos, contado da data de ocorrência da irregularidade sancionada, nos termos do art. 189 do Código Civil, sendo este prazo interrompido pelo ato que ordenar a citação, a audiência ou a oitiva dos responsáveis.
34.	No caso em exame, configurou-se a prescrição, uma vez que a irregularidade sancionada ocorreu em 2000 e o ato de ordenação da citação ocorreu em 2016 (peça 6) .
Alegações de Defesa do Sr. Valdecir Aparecido Polettini (peças 24-26) 
Argumento
35.	Preliminarmente, alega a prescrição da ação punitiva. Como fundamento, cita a Lei 9.873/1999 e seu prazo prescricional de 5 anos, bem como o interstício entre a prática do ato (2000) e a apresentação de suas alegações de defesa (2017) . O Acórdão 653/2013-TCU-Plenáriolenpario também foi citado como defesa do prazo prescricional de 5 anos.
35.2.	Ainda em preliminar, aponta a extrapolação do prazo, previsto no art. 11 da Instrução Normativa/TCU 71/2012, para o órgão instaurador enviar a tomada de contas especial a este Tribunal, morosidade que, segundo a defesa, impede o processo de gerar efeitos.	
Análise
36.	Quanto ao prazo de 180 dias previsto no art. 11 da IN/TCU 71/2012 para envio da TCE ao Tribunal, cabe salientar que sua simples extrapolação não impede que o processo surta seus efeitos naturais, posto que aquela norma tem por objetivo atender aos princípios da eficiência e efetividade da ação administrativa, visando à celeridade processual, maior probabilidade e rapidez na obtenção da recomposição do patrimônio público, não possuindo a intenção de proteger direitos dos responsáveis. 
36.1.	O efeito do descumprimento do prazo previsto no normativo é tão somente uma eventual responsabilização da autoridade incumbida de sua conclusão e encaminhamento. Não se trata, assim, de hipótese de afastamento ou cancelamento da dívida, e nem de pressupostos processuais.
36.2.	Sobre a prescrição da pretensão punitiva, conforme discorrido acima (itens 33-34) , ela é de 10 anos a contar do fato gerador ou do término do prazo da obrigação de fazer, sendo que, neste caso, já se consumou. A jurisprudência dominante entende que os ditames da lei 9.873/99, referentes ao tema em questão, não se aplicam aos processos de tomada de contas especial, por possuir como fundamento o exercício regular do Poder de Polícia, diferentemente das atividades de controle externo previstas na Constituição Federal, que encerram, entre outros, os atos de gestão. Nesse sentido, tem-se o Acórdão 49/2008-TCU-Primeira Câmara, rel. Ministro Marcos Bemquerer.  
36.3.	Acerca da prescrição do débito, consoante bem retratado no Acórdão 1449/2018-TCU-Plenário, o entendimento desta Corte de Contas é pela sua imprescritibilidade, conforme enunciado de Súmula 282 do TCU ("As ações de ressarcimento movidas pelo Estado contra os agentes causadores de danos ao erário são imprescritíveis") .
36.4.	Deve-se registrar que o Supremo Tribunal Federal, no âmbito do RE 636886/AL, fixou o seguinte enunciado para o Tema 899: "É prescritível a pretensão de ressarcimento ao erário fundada em decisão de Tribunal de Contas". Porém, essa decisão do STF alcança tão somente a fase judicial de execução do título extrajudicial, não atingindo os processos de controle externo em tramite no TCU, conforme orientação sufragada pelo Acórdão 6589/2020-TCU-Segunda Câmara, da relatoria do Ministro Raimundo Carreiro.
36.5.	Aliás, da ementa do julgado do STF, constou que: "A pretensão de ressarcimento ao erário em face de agentes públicos reconhecida em Acórdão do Tribunal de Contas prescreve na forma da Lei 6.830/1980 (Lei de Execução Fiscal) ". Portanto, até o trânsito em julgado do acórdão condenatório do TCU, permanece imprescritível a pretensão de ressarcimento ao erário decorrente da instauração da tomada de contas especial, conforme enunciado de Súmula 282 do TCU ("As ações de ressarcimento movidas pelo Estado contra os agentes causadores de danos ao erário são imprescritíveis") .		
36.6.	Sendo assim, não cabe acolhimento das preliminares levantadas na defesa do Sr. Valdecir.
Argumento
37.	Afirma que executou em sua integralidade, via empresa contratada, o centro de geração de renda objeto do convênio, consubstanciado em um laticínio, que teria atendido sobremaneira aos produtores leiteiros municipais e da região, o qual teria sido inclusive utilizado pela Associação dos Produtores e Entregadores de Leite de Faxinal e outras associações e fundações locais e regionais para expor produtos, ministrar palestras e qualificar profissionais interessados nos serviços, tudo nos moldes do objetivo traçado pelo Centro de Geração de Rendas.
37.1.	Nessa linha, defende que a fotografia de peça 25 comprova a execução do prédio objeto do ajuste, contendo secretaria, 4 salas de atividade, cozinha, circulação e sanitários masculino e feminino, com 159,60 m² de área construída.
37.2.	E, nestes termos, segue defendendo que executou o objeto e que foram alcançados em sua integralidade os objetivos do ajuste, não havendo razão para devolução dos recursos utilizados:
Pela foto ora juntada, atesta-se que a obra fora realmente executada pela empresa vencedora da Carta Convite, sendo que sua utilização primordial passou a ser a pasteurização de leite, para os produtores de leite de Faxinal e entorno.
Assim, a obra existiu, foi executada, e todos os recursos repassados, tanto pelo então MPAS (atual MDS) como a coparticipação do Município de Faxinal (pouco mais de R$ 13 mil) investidas naquela obra, sendo originalmente utilizada como centro de geração de renda e, posteriormente, como local para pasteurização de leite, visto a pouca efetividade do objeto original.
Diz-se que o centro de geração de rendas não surtiu os efeitos esperados, tendo sido direcionado o espaço construído para outras finalidades, que foi o alocamento de maquinário e pessoal para a embalagem de leite dos produtores locais, de Faxinal e entorno.
Dessa forma, não seria justo, nem estritamente correto, afirmar que a obra sequer existiu, ou que não teria sido executada com aqueles recursos. Novamente se expõe: o centro de geração de rendas foi construído pelo ora requerente, utilizando-se todos os recursos nessa tomada de contas especial citados (R$ 48 mil do MDS, mais R$ 12 mil do Município de Faxinal) , tendo sido posteriormente destinado à utilização da Associação dos Produtores e Entregadores de Leite de Faxinal e de outras entidades congêneres, todas próximas dos produtores de leite locais.
Assim, não há que se falar em inexecução total da obra, do objeto conveniado, por vez que houve todo o procedimento administrativo legal para que se alcançasse os objetivos expostos nos instrumentos (convênio, plano de trabalho e execução, projeto arquitetônico etc.) . O que houve, na verdade, foi um desvirtuamento precoce dos objetivos da área construída, que passou a abrigar outras atividades não previstas no convênio.
Assim, uma coisa é se falar em inexecução de contrato; outra, totalmente diversa, é destinar o local construído para outra atividade que não a originalmente prevista no plano de trabalho.
37.3.	Diz que ser completamente inviável compensar, pecuniariamente, o valor atual do débito, que passara de R$ 48 mil para R$ 300 mil.
37.4.	Por fim, defende que, se o Tribunal entender que o alegado desvio de finalidade prejudicou o cumprimento integral dos objetivos do convênio, a utilização do local para outra finalidade culmina por comprovar, primeiramente, que a obra foi executada e que se presta a um fim, mesmo que não o plano original. Daí, pede, alternativamente ao débito pelo valor integral dos repasses, que se considere ao menos a execução física do objeto, que teria custado R$ 60.000,00, e a transformação da parcela (alocamento de pessoal especializado e outros objetos para palestras, reuniões etc. para geração de renda advinda de trabalhos no campo) executada parcialmente em multa pecuniária adstrita a essa parte, haja vista entender ele que resulta em enriquecimento ilícito da União a devolução da parcela executada e que teria sido e ainda pode ser aproveitada.
Análise 
38.	Consoante apurado pela Câmara Municipal de Faxinal/PR (peça 1, p. 58-7 e 82-108) , não foi executado o Centro de Geração de Rendas no local (Rua 8 do Município de Faxinal/PR) definido em projeto arquitetônico. A Câmara, por outro lado, obteve depoimento de que, em substituição ao objeto ajustado, teria sido construído um laticínio no interior do município e concluiu "Fica clarevidenciado existência de fortes indícios de fraude, tanto na construção, quanto no Objeto do Termo de Responsabilidade, pois tudo indica que a construção do 'laticínio' nada tem a ver com o 'Centre de Geração de-Rendas'".
38.1.	Portanto, a questão é verificar se a empresa recebeu os recursos federais e se ela executou o objeto definido no termo de reponsabilidade. Nessa linha, é preciso avaliar se o centro de geração de renda foi mesmo substituído pelo referido laticínio. Ou seja, se há evidências concretas de que a Prefeitura resolveu alterar o objeto original para um laticínio e de que este foi custeado com os recursos do termo de responsabilidade.
38.2.	Em agosto de 2001, quando todo recurso federal já havia disso utilizado, a Câmara Municipal de Faxinal, ao apurar denúncia sobre o caso, ouviu pessoas, analisou a documentação referente aos projetos (plano de trabalho, memoriais de cálculo e descritivo, orçamento, projeto arquitetônico) , ao procedimento licitatório e à comprovação da execução financeira do ajuste (empenhos, extratos bancários, cópias de cheque e notas fiscais) , além de ter feito vistoria ao local onde seria construído o centro de geração de rendas e avaliado foto de um laticínio abandonado. Ao final das apurações (peça 1, p. 58-76) , a Câmara verificou que a empresa Construfax Construtora Faxinal Ltda. venceu a Carta Convite 020/2000 para construir em 90 dias o centro de geração de renda (pelo valor de R$ 61.792,94) , que os recursos federais foram repassados à contratada e que no local indicado no projeto arquitetônico (Rua 8, Sede do Município) não existia qualquer obra construída ou em execução. A Comissão Parlamentar de Inquérito relatou, todavia, depoimentos de que uma obra para pasteurizador de leite em construção no interior do município seria o referido centro de geração de rendas. Ao final, a Comissão concluiu:
Fica portanto, clarividenciado a existência de fortes indícios de fraude, tanto na construção, quanto no Objeto do Termo de Responsabilidade, pois tudo indica que a Construção do "laticínio", nada - tem a ver com o "entro de Geração de Rendas".
38.3.	Pelas informações consignadas nos autos e sobretudo as colhidas pela Câmara Municipal, verifica-se que a empresa contratada recebeu os recursos federais e, de fato, não executou o objeto do termo de responsabilidade, não merecendo ser acatadas as alegações de defesa do gestor, inclusive o pedido de acatamento parcial das despesas. Observe-se que não consta nos autos nenhuma evidência concreta de manifestação prévia da Prefeitura Municipal no sentido de que alteraria a localização ou o próprio objeto do termo de compromisso, cabendo ressaltar que, segundo o Instrução Normativa STN 1/1997 (art. 4, § 1º) , somente poderia ocorrer alteração no objeto do instrumento de transferência voluntária após aprovação do órgão concedente. Também não há relatório de fiscalização da obra do laticínio por fiscal designado para acompanhar a execução do objeto do termo de compromisso. 
38.3.1.	Ademais, em seu depoimento prestado à Comissão Parlamentar de Inquérito (peça 1, p. 98) , o sócio da Construtora Construfax Ltda., Sr. Valdivino do Espirito Santo (CPF XXX.246.109-XX) , disse que não sabia, mesmo após os pagamentos do objeto, que sua empresa havia sido contratada para executar o centro de geração de renda, não conhecia os outros sócios da contratada e negou que determinada assinatura em ofício fosse dele. Por sua vez, o denunciante, Sr. Milton Munhoz Filho, declarou que o laticínio teria sido custeado com recursos originalmente destinados à construção de um "albergue" e que a Construtora Construfax Ltda. havia recebido todo o pagamento antes de iniciar a obra e que "a construção começou e em seguida parou".
38.3.2.	Por fim, o projeto do centro de geração de renda previa a construção de secretaria, 4 salas de atividade, cozinha, circulação e sanitários masculino e feminino, com 159,50 m² de área construída (peça 1, p.22) , projeto diverso da construção demonstrada na fotografia de peça 25, onde não se verifica a área de circulação e nem as 4 salas.
38.4.	 Portanto, a inexistência de qualquer manifestação da Prefeitura de que iria mudar o objeto de centro de geração de renda para laticínio, a ausência de relatório do fiscal de contrato com informações sobre a execução da obra do laticínio, o desconhecimento da Câmara Municipal de que o laticínio era a obra do termo de compromisso, a declaração do sócio da empresa de que não sabia que sua empesa tinha sido contratada para construir o centro de geração de renda mesmo após o pagamento do objeto, a informação do denunciante de que a construção do laticínio seria bancada com verba destinada à construção de um "albergue", e não com verba de um centro de geração de renda, e de que a obra já havia sido paga antes mesmo de seu início não permitem ligar os recursos federais do Termo de Compromisso 4573/1999 com o laticínio da foto de peça 25 que, segundo a defesa, fora construído em lugar do centro de geração de rendas.
38.5.	Importante frisar que as justificativas declaradas no Plano de Trabalho pelo responsável para a celebração do convênio foram estas (peça 1, p. 14) :
Neste Centro de Geração de Renda, pretendemos desenvolver cursos profissionalizantes nas áreas de corte e costura, bordado, marcenaria, artesanato, dirigido à adolescentes, senhoras gestantes e não gestantes, boias frias, aproveitando as vocações e potencialidades existentes em nosso Município, provendo o aumento de renda e uma nova fonte de sustento para as famílias de nosso município.
38.6	Portanto, não merecem ser acolhidas as alegações de defesa oferecidas pelo Sr. Valdecir Aparecido polettini, por não conseguirem demonstrar que o objeto do ajuste foi executado, mesmo que com outro projeto (laticínio) , de maneira que suas contas devem ser julgadas irregulares, com imputação de débito solidário com a empresa contratada.
CONCLUSÃO
39.	Em face da análise promovida na seção "Exame Técnico", conclui-se pela rejeição das alegações de defesa do Sr. Valdecir Aparecido Polettini, uma vez que não lograram desconstituir a irregularidade a ele atribuída. Por sua vez, a Construfax Construtora Faxinal Ltda (CNPJ 01.961.751/0001-37) , instada a se manifestar, optou pelo silêncio, configurando a revelia, nos termos do § 3º do art. 12 da Lei 8.443/1992.
40.	Ressalta-se que houve a prescrição da pretensão punitiva, conforme análise já realizada, não mais cabendo aplicação de sanção aos responsáveis.
41.	Tendo em vista, então, que não constam dos autos elementos que permitam reconhecer a boa-fé dos responsáveis, sugere-se que as suas contas sejam julgadas irregulares, desde logo, nos termos do art. 202, § 6º, do Regimento Interno do TCU, com a imputação do débito atualizado monetariamente e acrescido de juros de mora, nos termos do art. 202, §1º, do Regimento Interno do TCU, descontado o valor eventualmente recolhido.
PROPOSTA DE ENCAMINHAMENTO
42.	Diante do exposto, submetem-se os autos à consideração superior, propondo:
42.1.	considerar revel, para todos os efeitos, a empesa Construfax Construtora Faxinal Ltda. (CNPJ 01.961.751/0001-37) , nos termos do art. 12, § 3º, da Lei 8.443/1992;
42.2.	rejeitar as alegações de defesa do Valdecir Aparecido Polettini (CPF XXX.006.479-XX) , ex-Prefeito Municipal de Faxinal/PR (gestão 1997-2000) ;
42.3.	julgar irregulares, com base nos arts. 1º, inciso I, 16, inciso III, alíneas "c" e "d", 19 e 23, inciso III, da Lei 8.443/1992, as contas do Sr. Valdecir Aparecido Polettini (CPF XXX.006.479-XX) e da Construfax Construtora Faxinal Ltda. (CNPJ 01.961.751/0001-37) , imputando-lhes débito solidário nas quantias originais indicadas e fixando-lhes o prazo de 15 (quinze) dias, a contar da data do recebimento da notificação, para comprovarem, perante o Tribunal (art. 214, inciso III, alínea a, do Regimento Interno/TCU) , o recolhimento dos citados valores aos cofres do Fundo Nacional de Assistência Social - FNAS, atualizados monetariamente e acrescidos dos juros de mora devidos, calculados a partir das respectivas datas, até a data do efetivo recolhimento, nos termos da legislação em vigor:
Valores do débito e datas de ocorrência
19.200,00			16/5/2000
10.000,00			20/6/2000
18.800,00			21/6/2000
Valor do débito atualizado até 10/11/2020: R$ 156.513,60
42.4.	autorizar, desde logo, com fulcro no art. 28, inciso II, da Lei 8.443/92, a cobrança judicial das dívidas, caso não atendidas às notificações;
42.5.	autorizar, desde logo, o pagamento das dívidas em até 36 (trinta e seis) parcelas mensais e consecutivas, nos termos do art. 217 do Regimento Interno, caso solicitado pelos responsáveis, fixando-se o vencimento da primeira parcela em quinze dias, a contar do recebimento da notificação, e o das demais a cada trinta dias, devendo incidir sobre cada parcela, os encargos legais devidos, na forma prevista na legislação em vigor, alertando-os de que a falta de comprovação do recolhimento de qualquer parcela importará o vencimento antecipado do saldo devedor, nos termos do § 2º do art. 217 do Regimento Interno deste Tribunal;
42.6. 	encaminhar cópia do acordão que for adotado ao Ministério da Cidadania e aos responsáveis, para conhecimento, e ao Procurador-Chefe da Procuradoria da República no Paraná, nos termos do § 3º do art. 16 da Lei 8.443/1992 c/c o § 7º do art. 209 do Regimento Interno do TCU, para adoção das medidas que entender cabíveis, informando-lhes que o inteiro teor da deliberação pode ser consultado no endereço www.tcu.gov.br/acordaos."
3. 		O MP/TCU manifestou-se à peça 59, na pessoa da Exma. Procuradora-Geral Cristina Machado, divergindo da unidade técnica. A eminente Procuradora apresentou preciosas contribuições acerca do instituto da prescrição punitiva e da prescrição reparatória. Eis o teor do parecer emitido pelo Parquet:
"Trata-se de Tomada de Contas Especial instaurada pelo Fundo Nacional de Assistência Social (FNAS) em virtude da não execução do objeto e, por conseguinte, do não atingimento dos fins almejados pelo Termo de Responsabilidade n.º 4573/1999, firmado com o município de Faxinal/PR.
2.	Tal ajuste vigorou no período de 12/1/2000 a 20/6/2001 e destinou recursos federais no montante total de R$ 48 mil (somados à contrapartida de R$ 13.792,94) para a construção de um "Centro de Geração de Renda", cujo objetivo era desenvolver cursos profissionalizantes nas áreas de corte e costura, bordado, marcenaria e artesanato, dirigidos a adolescentes, senhoras gestantes e não gestantes e boias-frias (peça 1, pp. 26-32) .
3.	Foram devidamente citados o Senhor Valdecir Aparecido Polettini, prefeito à época dos fatos inquinados, e a Construfax Construtora Faxinal Ltda., contratada para executar as obras programadas. Apenas o ex-prefeito apresentou alegações de defesa, que a SecexTCE concluiu serem insuficientes para desconstituir a irregularidade apontada nos autos.
4.	Destarte, a Unidade Técnica propõe considerar revel a construtora e rejeitar as alegações de defesa do ex-gestor, julgando-se irregulares as contas de ambos e condenando-os solidariamente a restituir aos cofres do FNAS o débito apurado, com os acréscimos devidos de correção monetária e juros de mora a partir das datas de referência das parcelas que compõem a dívida. No tocante à multa, a Unidade assinalou a ocorrência da prescrição da pretensão punitiva da Corte de Contas no caso, à luz do entendimento firmado no Acórdão 1441/2016-TCU-Plenário (peça 56-57) .
5.	Pedimos vênias para divergir do encaminhamento alvitrado pela Unidade Técnica.
6.	De início, cumpre-nos assinalar a ocorrência de prejuízo ao pleno exercício do direito de defesa por parte da Construfax Construtora Faxinal Ltda., devido ao longo tempo transcorrido entre os fatos geradores do dano ao erário e sua citação nestes autos.
7.	Com efeito, há registro nos autos de que a empresa compareceu perante a Câmara Municipal de Faxinal/PR em 2001 para esclarecer as irregularidades em apuração, no âmbito do inquérito levado a efeito pela casa legislativa (peça 1, pp. 60, 68-70) .
8.	Releva destacar, contudo, a existência de controvérsias não dirimidas acerca da responsabilidade da empresa, visto que seu sócio-gerente à época dos fatos, Senhor Valdivino do Espírito Santo, em seu depoimento à Comissão Parlamentar de Inquérito, alegou desconhecer que sua empresa havia sido contratada para executar o Centro de Geração de Renda (peça 1, p. 98) .
9.	Ademais, constata-se, em pesquisa à base de dados do CNPJ, que os atuais sócios, Senhores Silvio Fernandes dos Santos e Marcos Rodrigues de Faria, foram constituídos em 24/01/2002, após a ocorrência dos fatos inquinados (peça 9) . Portanto, a notificação subsequente da empresa, efetivada apenas em 27/11/2017 (peças 52-54) , se deu mais de 15 anos depois da alteração em seu quadro societário.
10.	O decurso do tempo, nesse caso, acarreta prejuízo insuperável ao exercício do contraditório e da ampla defesa, tendo em vista a dificuldade para se reconstituir os fatos e se obter os documentos pertinentes, o que enseja o arquivamento das contas da Construfax Construtora Faxinal Ltda., sem julgamento do mérito, por ausência de pressupostos para desenvolvimento válido e regular do processo.
11.	Afora isso, sobressai o fato de que a presente apuração busca o ressarcimento de danos decorrente de irregularidades ocorridas no ano 2000.
12.	Nesse contexto, impõe-se analisar a alegação de defesa manejada pelo Senhor Valdecir Aparecido Polettini acerca da ocorrência da prescrição da pretensão reparatória e punitiva no caso vertente, à luz da tese firmada pelo Supremo Tribunal Federal no julgamento do Recurso Extraordinário 636.886 (tema 899) , com repercussão geral, de que "é prescritível a pretensão de ressarcimento ao erário fundada em decisão de Tribunal de Contas".
Prescritibilidade da pretensão de ressarcimento fundada em decisão de Tribunal de Contas
13.	Como mencionado, a matéria foi objeto de repercussão geral admitida pelo Supremo Tribunal Federal no Recurso Extraordinário 636.886 (tema 899) . Por ocasião do julgamento desse RE, foi fixado o entendimento de que "é prescritível a pretensão de ressarcimento ao erário fundada em decisão de Tribunal de Contas".
14.	Para melhor compreensão do alcance dessa tese, cumpre-nos transcrever trecho do voto condutor daquele julgamento, da lavra do Ministro Relator Alexandre de Moraes:
	"Em conclusão, nos termos das fundamentações e decisões Plenárias do SUPREMO TRIBUNAL FEDERAL, somente são imprescritíveis as ações de ressarcimento ao erário fundadas na prática de ato de improbidade administrativa doloso tipificado na Lei de Improbidade Administrativa Lei 8.429/1992 (TEMA 897) . Em relação a todos os demais atos ilícitos, inclusive àqueles atentatórios à probidade da administração não dolosos e aos anteriores à edição da Lei 8.429/1992, aplica-se o TEMA 666, sendo prescritível a ação de reparação de danos à Fazenda Pública.
	Entendo que, as razões que levaram a maioria da CORTE a estabelecer excepcional hipótese de imprescritibilidade, no tema 897, não estão presentes em relação as decisões do Tribunal de Contas que resultem imputação de débito ou multa, e, que, nos termos do §3º, do artigo 71 da CF, tem eficácia de título executivo; sendo, portanto, prescritível a pretensão de ressarcimento ao erário fundada nessas decisões; uma vez que, (a) a Corte de Contas, em momento algum, analisa a existência ou não de ato doloso de improbidade administrativa; (b) não há decisão judicial caracterizando a existência de ato ilícito doloso, inexistindo contraditório e ampla defesa plenos, pois não é possível ao imputado defender-se no sentido da ausência de elemento subjetivo.
	Ressalte-se, ainda, que, com base nas decisões do Tribunal de Contas, paralelamente à ação de execução, será possível o ajuizamento de ação civil de improbidade administrativa para, garantido o devido processo legal, ampla defesa e contraditório, eventualmente, condenar-se o imputado, inclusive a ressarcimento ao erário, que, nos termos da tese fixada no TEMA 897, será imprescritível."
15.	Não resta dúvida, portanto, que o STF sedimentou o entendimento de que são prescritíveis as pretensões de ressarcimento fundadas em decisões do TCU, excepcionando apenas aquelas ações que configurem atos de improbidade administrativa dolosos tipificados na Lei n.º 8.429/1992.
16.	Impende salientar que o instituto da repercussão geral apresenta o chamado efeito multiplicador, ou seja, o de possibilitar que o Supremo Tribunal Federal decida uma única vez e que, a partir dessa decisão, os processos idênticos sejam atingidos. No regime da repercussão geral introduzido pela Emenda Constitucional n.º 45/2004, o STF divulga previamente a conclusão sobre a questão constitucional controversa exatamente para possibilitar sua utilização imediata como orientação aos demais órgãos julgadores, sendo certo que esse efeito erga omnes também atinge o TCU na apreciação das matérias de sua competência.
17.	Não se olvide ainda do entendimento consolidado da Suprema Corte no sentido de que a existência de precedente firmado pelo Plenário autoriza o julgamento imediato de causas que versem sobre o mesmo tema, independentemente da publicação ou do trânsito em julgado do "leading case" (ARE 673.256-AgR, rel. Min. Rosa Weber; ARE 930.647-AgR/PR, rel. Min. Roberto Barroso; RE 611.683-AgR/DF, rel. Min. Dias Toffoli, entre outros) .
18.	Adicionalmente, deve ser considerado que a prescrição e a decadência são matérias de ordem pública que podem ser arguidas em qualquer tempo e grau de jurisdição e, inclusive, ser reconhecidas de ofício pelo julgador, o que nos leva à convicção de que o novo entendimento veiculado pelo RE 636.886 (tema 899) tem aplicação imediata a todos os processos em curso no TCU, independentemente da época da ocorrência dos fatos.
Prescritibilidade das pretensões reparatória e executória
19.	Embora a controvérsia dirimida no RE 636.886 tenha sido circunscrita à prescrição ocorrida no curso da execução, quando o dano ao erário já havia sido objeto de acertamento, materializado em acórdão condenatório proferido pelo TCU, é necessário considerar as razões essenciais da decisão, para identificar seus reflexos também no que diz respeito à prescrição reparatória.
20.	Observa-se que, para resolver a lide, o STF concluiu que a ressalva constante da parte final do art. 37, § 5.º, da Constituição Federal ("ressalvadas as respectivas ações de ressarcimento") não criou uma hipótese de imprescritibilidade apta a alcançar as decisões dos Tribunais de Contas. É o que se depreende do seguinte trecho do Voto do Ministro Alexandre de Moraes:
	"A ressalva que permaneceu no § 5º do art. 37 da CF (ressalvadas as respectivas ações de ressarcimento) , mesmo após a retirada da expressão QUE SERÃO IMPRESCRITÍVEIS [expressão excluída por emenda do Plenário quando da apresentação do Projeto de Constituição da Comissão de Sistematização], teve por finalidade evitar, principalmente, uma anomia em relação à possibilidade de ressarcimento ao erário em face de responsabilização pela prática de eventuais atos ilícitos, enquanto ainda não tipificados pela lei exigida no § 4º do art. 37 da CF como atos de improbidade administrativa.
	A ressalva prevista no § 5º do art. 37 da CF não pretendeu estabelecer uma exceção implícita de imprescritibilidade, mas obrigar constitucionalmente a recepção das normas legais definidoras dos instrumentos processuais e dos prazos prescricionais para as ações de ressarcimento do erário, inclusive referentes a condutas ímprobas, mesmo antes da tipificação legal de elementares do denominado ato de improbidade (Decreto 20.910/1932, Lei 3.164/1957, Lei 3.502/1958, Lei 4.717/1965, Lei 7.347/1985, Decreto-Lei 2.300/1986) ; mantendo, dessa maneira, até a edição da futura lei e para todos os atos pretéritos, a ampla possibilidade de ajuizamentos de ações de ressarcimento."
21.	Ocorre que, no âmbito do processo perante o TCU, a proteção do art. 37, § 5.º, da CF, era a fonte utilizada na defesa da imprescritibilidade tanto na fase condenatória como no curso da execução dos títulos extrajudiciais consubstanciados nos seus acórdãos.
22.	Nesse diapasão, é forçoso concluir que também é prescritível a pretensão de ressarcimento exercida pelo TCU com o fim de apurar a ocorrência de prejuízo ao erário e condenar o agente que lhe deu causa. Essa conclusão resulta das razões de decidir utilizadas na paradigmática decisão da Corte Suprema, que delimitaram o sentido e o alcance da ressalva contida no art. 37, § 5.º, da Constituição Federal.
Regras prescricionais aplicáveis
23.	Na situação específica do RE 636.886, que tratou da prescrição da pretensão ressarcitória na fase de execução de julgado do TCU, o STF aplicou as regras de prescrição contidas na Lei de Execução Fiscal (conjugada com os dispositivos pertinentes do Código Tributário Nacional) .
24.	As regras da Lei de Execução Fiscal, no entanto, não se prestam a disciplinar a prescrição da pretensão reparatória do TCU na fase anterior à formação do respectivo título executivo extrajudicial consubstanciado em seu acórdão condenatório.
25.	Ocorre que não há norma legal específica que discipline a prescrição no processo de controle externo, o que faz necessária a utilização da analogia para suprir essa lacuna, buscando-se um sistema normativo já existente que seja mais compatível com as atividades de identificação de dano e de imputação de responsabilidades levadas a efeito pelo TCU.
26.	Aqui defendemos que deva ser aplicado o mesmo marco normativo prescricional tanto para a pretensão punitiva do Tribunal quanto para a sua pretensão de ressarcimento do dano ao erário. Isso se justifica na medida em que o instituto da prescrição busca indicar se ainda é possível ao Tribunal de Contas exercer a apuração e julgamento dos fatos, independentemente do desfecho do processo (imputação de débito ou aplicação de sanções) . Ademais, sob a perspectiva do tempo como vetor da segurança jurídica e da própria prescrição como elemento indissociável do devido processo legal, a fixação de um prazo prescricional também objetiva não comprometer a possibilidade de defesa do responsável. E sua defesa normalmente se refere a fatos em relação aos quais teve participação ou conhecimento, independentemente de, após a apuração, as consequências de sua responsabilidade se situarem no âmbito do ressarcimento ou da sanção.
27.	Cabe pontuar que houve ampla discussão acerca da prescrição da pretensão punitiva no Tribunal, que culminou com a adoção do prazo de dez anos do Código Civil (Acórdão 1441/2016-TCU-Plenário) , em detrimento do regime de prescrição quinquenal da Lei n.º 9.873/1999, o qual então nos parecia mais adequado, conforme expusemos detalhadamente em manifestação exarada nos autos do TC Processo 020.635/2004-9.
28.	Naquela oportunidade, já não vislumbrávamos fundamentos jurídicos sólidos para a adoção do Código Civil como referencial analógico a ser utilizado pelo Tribunal de Contas da União em matéria de prescrição, senão apenas uma aparente escolha conservadora pelo prazo mais dilatado para o exercício da jurisdição de Controle Externo.
29.	Parecia-nos que a opção pelo prazo prescricional quinquenal previsto na Lei n.º 9.873/1999 era a mais consentânea com a atuação estatal de Controle Externo, por dispor expressamente sobre o exercício da ação punitiva pela Administração Pública Federal, direta e indireta, como também por prever o lustro como o prazo para o perecimento do direito de agir da Administração Pública.
30.	Com efeito, embora o controle externo não seja exercido com respaldo no poder de polícia mencionado no art. 1.º do diploma legal supra, a atuação punitiva de ambos apresenta mais similaridades do que diferenças, autorizando o uso da analogia. Uma das semelhanças é a inexistência de partes em ambos os processos administrativos, tanto o punitivo derivado do poder de polícia quanto aquele exercido pelo TCU, nos quais, também, o órgão estatal exerce independentemente de provocação de outrem o direito de perseguir e de punir (jus persequendi e jus puniendi) , aproximando as duas esferas de atuação sobremaneira.
31.	Ademais, observávamos que a Lei n.º 9.873/1999 disciplinava a prescrição em sua integralidade, estabelecendo um prazo geral de 5 anos, incidente sobre todo e qualquer fato que enseja a pretensão punitiva da União, com disposições sobre termo inicial de contagem do prazo, interrupção e suspensão.
32.	Também a previsão da prescrição intercorrente no prazo de 3 (três) anos (art. 1.º, § 1.º, da lei) se afigura medida harmônica com o exercício do Controle Externo, como forma de evitar que a inércia e morosidade do Poder Público se estendam indefinidamente, constituindo importante instrumento de segurança jurídica e de estabilidade das relações jurídicas, que recomendava a integração analógica por meio da Lei n.º 9.873/1999.
33.	De todo modo, o Tribunal perfilhou entendimento diverso, tendo uniformizado sua jurisprudência quanto à prescrição da pretensão punitiva com a adoção do prazo decenal geral do Código Civil (Acórdão 1441/2016-TCU-Plenário) .
34.	No entanto, entendemos que, com o recente reconhecimento da prescritibilidade do débito pelo STF, faz-se necessário revisitar toda a matéria.
35.	Em situações que versavam sobre sanções aplicadas pelo TCU, a prescrição foi discutida pelo STF em julgamentos posteriores ao Acórdão 1441/2016-TCU-Plenário. Houve decisões colegiadas de ambas as turmas do STF no sentido de que a pretensão punitiva no processo de controle externo é regida pela Lei n.º 9.873/1999 (1.ª Turma: MS 32.201, DJe-173, 4/8/2017; 2.ª Turma: MS 35.512-AgR, DJe-135, 19/6/2019 e MS 36.067, DJe-234, 28/10/2019) .
36.	A matéria foi objeto de detalhada análise no MS 32.201. Nesse julgamento, após examinar os fundamentos do Acórdão 1441/2016-TCU-Plenário, o STF manifestou-se em sentido diverso, nos termos da seguinte ementa:
	"Direito administrativo. Mandado de segurança. Multas aplicadas pelo TCU. Prescrição da pretensão punitiva. Exame de legalidade.
	1. A prescrição da pretensão punitiva do TCU é regulada integralmente pela Lei nº 9.873/1999, seja em razão da interpretação correta e da aplicação direta desta lei, seja por analogia. [...]." 
37.	O critério utilizado pelo STF no exame da prescrição punitiva pode ter aplicação mais ampla, para ser utilizado como fonte de integração também no que diz respeito à pretensão reparatória, até que haja a edição de norma específica.
38.	Cabe destacar que o prazo de cinco anos fixado na Lei n.º 9.873/1999 é compatível com a diretriz de que a ação e a execução prescrevem no mesmo prazo (Súmula 150 do STF) , e o prazo quinquenal foi adotado pelo STF para a execução do acórdão condenatório do TCU (RE 636.886) .
39.	Ressalte-se, ainda, que, na ausência de norma em contrário, o princípio da simetria orienta que o Poder Público tenha, para agir, o mesmo prazo que a lei estabelece para a pretensão inversa, ou seja, para quando o Estado é demandado, sendo certo que a pretensão de ressarcimento exercida pelo particular contra o Estado observa o prazo quinquenal fixado pelo Decreto n.º 20.910/1932.
40.	Além disso, a Lei n.º 9.873/1999 apresenta hipóteses detalhadas quanto aos outros aspectos da regulação da prescrição (termo inicial e causas interruptivas) , compatíveis com as peculiaridades do processo de controle externo como um todo (e não apenas quando tal processo se destina à aplicação de sanções) .
41.	No que toca às causas interruptivas, vale ressaltar que, nos julgamentos dos Mandados de Segurança 32.201 e 36.067, o Supremo Tribunal Federal descortinou diversos procedimentos de controle que se enquadrariam analogicamente às hipóteses previstas no art. 2.º da Lei n.º 9.873/1999, a exemplo de lavratura de relatório de auditoria, certamente um ato inequívoco que importa a apuração do fato (art. 2.º, II) , instauração de tomada de contas especial, também um ato inequívoco que importa a apuração do fato (art. 2.º, II) , autuação da TCE no Tribunal, do mesmo modo (art. 2.º, II) , citação do responsável (art. 2.º, I) , e exercício do poder punitivo por meio da prolação de acórdão condenatório (art. 2.º, III) .
42.	Por fim, cumpre transcrever trecho do Voto do Ministro Gilmar Mendes no julgamento do RE 636.886, em que justifica a adoção supletiva do art. 1.º da Lei n.º 9.873/1999 para o deslinde da questão:
	"Considerando que a atividade de controle externo, a cargo do Poder Legislativo e auxiliado pelo Tribunal de Contas, é exercida, mutatis mutandis, como poder de polícia administrativa lato sensu, cujo objeto é agir preventiva ou repressivamente em face da ocorrência de ilícito que possa causar ou cause prejuízo ao erário, entendo aplicável o prazo quinquenal punitivo para os casos de ressarcimento aos cofres públicos, salvo em se tratando de fato que também constitua crime, ocasião em que a prescrição reger-se-á pelo prazo previsto na lei penal. Até porque, como garantia fundamental do cidadão fiscalizado, conforme visto, é etapa obrigatória a efetivação do contraditório e da ampla defesa no processo de tomada de contas para que, após o regular processo administrativo, culmine-se com o título executivo extrajudicial que enseje a cobrança judicial visando ao ressarcimento ao erário."
43.	Isto posto, até que sobrevenha norma específica, entendemos que a adoção do regime previsto na Lei n.º 9.873/1999 apresenta-se como solução adequada para regular a prescrição para a atuação do Tribunal, tanto por observar os parâmetros que preponderam no conjunto de normas do direito público, como por ser, também, a norma que já vem sendo utilizada pelo STF para reger a limitação temporal ao poder sancionador do TCU.
Exame da prescrição no caso concreto
44.	A prestação de contas do ajuste foi encaminhada em 18/12/2000, mediante o Ofício n.º 203/2000 (peça 1, p. 50) . Em resposta ao Ofício/SEAS/CAPC n.º 602, de 14/03/2001, o convenente encaminhou documentos complementares em 08/05/2001 (Ofício n.º 121/2001, à peça 1, pp. 52-54) .
45.	Diante de denúncia oferecida pela Associação de Produtores e Entregadores de Leite de Faxinal, a Câmara Municipal de Faxinal/PR instituiu, por intermédio da Portaria n.º 015/2001, Comissão Especial de Inquérito para apuração de irregularidades na execução do convênio.
46.	O Relatório de Averiguação, de 06/08/2001 (peça 1, pp. 58-76) , concluiu pela procedência da denúncia oferecida pela Associação de Produtores e Entregadores de Leite de Faxinal, visto que, a despeito de os recursos repassados pelo FNAS terem sido destinados à Construfax para a construção do "Centro de Geração de Rendas", as obras não foram realizadas. Esse relatório foi aprovado por resolução da Câmara Municipal, em 18/04/2002 (peça 1, pp. 3, 57-108) .
47.	Uma vez notificado da apuração levada a termo pela Câmara de Vereadores, o Fundo Nacional de Assistência Social expediu, em maio de 2004, o Ofício DGFNAS 04-MSP (peça 1, p. 110) , requerendo do senhor Valdecir Aparecido Polettini que devolvesse os recursos repassados no âmbito do Termo de Responsabilidade 4573/MPAS/SEAS/99.
48.	Em 30/10/2008, a Coordenação de Prestação de Contas do Ministério do Desenvolvimento e Combate à Fome elaborou o Relatório de Prestação de Contas (peça 1, p. 112-116) , sugerindo a reprovação das contas.
49.	Em 05/11/2008, foram expedidos pelo FNAS ofícios solicitando ao senhor Valdecir Aparecido Polettini e aos prefeitos que o sucederam a devolução dos recursos repassados para a execução do Convênio n.º 4753/MPAS/SEAS/99, em virtude da não aprovação da prestação de contas (peça 1, p. 118-120) .
47.	Em 31/08/2009, foi produzido Relatório Complementar de Prestação de Contas (peça 1, pp. 148-150) .
50.	Em 21/05/2010, o processo foi restituído à Ordenadora de Despesa do FNAS para saneamento de falha formal referente aos valores do débito (peça 1, pp. 152-158) , o que foi feito por intermédio do Parecer Técnico n.º 457/2014-CPC-TV (DSGM) , de 20/10/2014 (peça 1, pp. 3-4) .
51.	A TCE foi autuada em 26/03/2015, e o Relatório do Tomador De Contas Especial n.º 022/2015 (peça 1, pp. 174-184) data de 30/03/2015. Após o trâmite usual pela Controladoria-Geral da União e pelo Ministério do Desenvolvimento Social e Combate à Fome, os autos foram encaminhados para apreciação do TCU em 11/09/2015 (peça 1, pp. 188-205) .
52.	Após instrução preliminar, datada de 06/12/2016 (peças 3-5) , os responsáveis foram devidamente citados (em 23/02/2017, o Senhor Valdecir Aparecido Polettini, por carta entregue em seu endereço de domicílio, e em 27/11/2017, a empresa Construfax, por edital, após diversas tentativas mal sucedidas de notificá-la por carta, conforme peças 8, 10, 14 e 52-54) .
53.	A instrução de mérito foi concluída pela SecexTCE em 10/11/2020 (peças 56-57) e é objeto de pronunciamento do Parquet especial nesta oportunidade.
54.	Feito esse retrospecto, não obstante não tenha se observado o transcurso de mais de cinco anos entre atos processuais com o condão de interromper a prescrição, impõe-se reconhecer a prescrição intercorrente no presente caso. Nos termos do art. 1.º, § 1.º, da Lei n.º 9.873/1999, opera-se a prescrição intercorrente se o processo ficar paralisado por mais de três anos, aguardando julgamento ou despacho.
55.	A finalidade da prescrição intercorrente, com seu prazo próprio, é a de assegurar a eficiência e celeridade nas apurações administrativas. Nesse sentido, uma vez interrompida a prescrição por alguma das hipóteses do art. 2.º da lei, o processo não pode ficar inativo, sem qualquer inovação processual relevante, por mais de três anos.
56.	É certo que o exame da prescrição intercorrente pode ficar prejudicado nos processos já em tramitação no TCU. Como a ação de ressarcimento era considerada imprescritível, as peças que compõem a tomada de contas especial, consoante a Instrução Normativa TCU 71/2012, podem não contemplar informações pormenorizadas quanto ao andamento do processo na fase interna, o que prejudica a análise de eventual paralisação por mais de três anos.
57.	No caso vertente, a documentação carreada aos autos da TCE evidencia a extrapolação do prazo trienal em duas oportunidades. A primeira delas se deu entre a expedição do Ofício DGFNAS 04-MSP requerendo do Senhor Valdecir Aparecido Polettini a devolução dos recursos repassados no âmbito do Termo de Responsabilidade 4573/MPAS/SEAS/99, em maio de 2004 (peça 1, p. 110) , e a elaboração do Relatório de Prestação de Contas pela Coordenação de Prestação de Contas do Ministério do Desenvolvimento e Combate à Fome, sugerindo a reprovação das contas, em 30/10/2008 (peça 1, pp. 112-116) .
58.	A outra ocorrência se deu entre a restituição dos autos à Ordenadora de Despesa do FNAS, em 21/05/2010, para saneamento de falha formal relativa aos valores do débito (peça 1, pp. 152-158) , o que se cumpriu mediante a elaboração do Parecer Técnico n.º 457/2014-CPC-TV (DSGM) , datado de 20/10/2014 (peça 1, pp. 3-4) .
59.	Diferentemente do primeiro caso, em que há margem para dúvida quanto à eventual prática de atos intermediários de impulso processual, a prescrição intercorrente é incontroversa no segundo caso.
60.	Portanto, em linha oposta à defendida pela SecexTCE nestes autos, concluímos que o julgamento destas contas especiais pela Corte de Contas resta inviabilizado pela prescrição das pretensões ressarcitória e punitiva.
Conclusão
61.	Pelo exposto, tendo em vista a ocorrência da prescrição no caso concreto, mediante a integração das normas da Lei n.º 9.873/1999, e considerando que a Lei Orgânica do TCU, seu Regimento Interno e demais normas regulamentares não dispõem sobre as hipóteses para sua identificação, e levando em conta, ainda, o disposto no art. 298 do Regimento Interno do TCU, impõe-se a aplicação subsidiária do Código de Processo Civil para a resolução de mérito deste processo.
62.	Diante disso, esta representante do Ministério Público de Contas, com as devidas vênias à Unidade Técnica, manifesta-se no sentido de que o Tribunal delibere, em caráter definitivo, pela ocorrência da prescrição da pretensão ressarcitória e punitiva, na forma do art. 487, inciso II, do Código de Processo Civil, dando ciência aos responsáveis e órgãos interessados e arquivando o presente feito, com fundamento no art. 169, inciso III, do Regimento Interno do TCU.
63.	Ciente da possibilidade de que a proposta acima não seja acolhida, visto que o TCU não tem observado o entendimento fixado em repercussão geral pelo STF no tema 899, ante a pendência de apreciação de embargos de declaração opostos pela Advocacia-Geral da União no RE 636.886, manifestamo-nos, em caráter alternativo, parcialmente de acordo com o encaminhamento oferecido pela SecexTCE, no sentido de rejeitar as alegações de defesa do Senhor Valdecir Aparecido Polettini e julgar irregulares suas contas, condenando-o a restituir o prejuízo apurado com os acréscimos devidos de correção monetária e juros de mora, e de arquivar os autos em relação à empresa Construfax, com fundamento no art. 212 do Regimento Interno do TCU c/c arts. 6.º, inciso II, e 19 da Instrução Normativa-TCU 71/2012, ante a ausência de pressupostos para constituição e desenvolvimento válido e regular do processo."
	É o relatório.

Rafaeli Jaqueline Zambiazzi Fernandes da Silva (52.584/OAB-PR) e Murilo Zambiazzi da Silva (48.858/OAB-PR), representando Valdecir Aparecido Polettini.

Procuradora-Geral Cristina Machado da Costa e Silva.

TOMADA DE CONTAS ESPECIAL. OMISSÃO DO DEVER DE PRESTAR CONTAS DE RECURSOS DO FNAS PELO MUNICÍPIO DE FAZINAL/PR. OBRAS DE CONSTRUÇÃO DE CENTRO DE GERAÇÃO DE RENDA. EXECUÇÃO DE RECURSOS RELATIVOS AO ANO 2000. ANÁLISE DAS ALEGAÇÕES DE DEFESA DO EX-PREFEITO. REVELIA DA CONSTRUTORA. CONTAS IRREGULARES. PARECER DA UNIDADE TÉCNICA PELA PRESCRIÇÃO PUNITIVA. DÉBITO IMPRESCRITÍVEL, SEGUNDO SÚMULA 282. PARECER DIVERGENTE DO MP/TCU. DEFESA DE PRESCRIÇÃO PUNITIVA QUINQUENAL E PRESCRITIBILIDADE DA PRETENSÃO RESSARCITÓRIA. SOLICITAÇÃO PARA ARQUIVAMENTO DO PROCESSO. ALTERNATIVAMENTE, JULGAR IRREGULARES AS CONTAS DO EX-PREFEITO, COM CONDENAÇÃO EM DÉBITO. PREJUÍZO PARA A DEFESA DA CONSTRUTORA, EM FACE DO LONGO TEMPO DECORRIDO. ARQUIVAMENTO COM RELAÇÃO À EMPREITEIRA, SEM JULGAMENTO DE MÉRITO, ANTE A AUSÊNCIA DE PRESSUPOSTOS PARA A CONSTITUIÇÃO E DESENVOLVIMENTO VÁLIDO E REGULAR DO PROCESSO. JURISPRUDÊNCIA DOMINANTE DO TCU PELA PRESCRIÇÃO PUNITIVA DECENAL E IMPRESCRITIBILIDADE DO DÉBITO.

TOMADA DE CONTAS ESPECIAL (TCE)

Secretaria de Controle Externo de Tomada de Contas Especial (SecexTCE).

Trata-se de tomada de contas especial instaurada pelo Fundo Nacional de Assistência Social - FNAS - Ministério do Desenvolvimento Social e Combate à Fome - MDS em desfavor do ex-Prefeito Valdecir Aparecido Polettini, em razão da não execução do objeto do Termo de Responsabilidade 4573/1999, firmado com o município de Faxinal/PR, com vigência no período de 12/1/2000 a 20/6/2001.
Como situou o acervo instrutivo prévio, o objeto do convênio consistia na edificação de um Centro de Geração de Renda de 159,60 m2, com previsão de R$ 60 mil em gastos (R$ 48 mil de recursos do FNAS e o restante de contrapartida do município) . A empreitada fora contratada e paga à empresa Construfax Construtora Faxinal Ltda., com notas fiscais emitidas entre 4/12/2000 e 23/11/2000.
A Câmara Municipal de Faxinal/PR, ao apurar denúncia, constatou a inexistência do Centro de Geração de Rendas no local definido em convênio. Em substituição ao objeto conveniado, teria sido construído um laticínio no interior do município, motivo pelo qual o Legislativo local concluiu que "[...] Fica clarevidenciado existência de fortes indícios de fraude, tanto na construção, quanto no Objeto do Termo de Responsabilidade, pois tudo indica que a construção do 'laticínio' nada tem a ver com o 'Centro de Geração de Rendas" (grifei) .
Fato é que, entre maio de 2004 e 5/11/2008, decorreram trâmites administrativos a cobrar do ex-prefeito Prefeito Valdecir Aparecido Polettini a devolução dos recursos recebidos. Em 29/11/2008, a municipalidade informou ter impetrado ação judicial contra o ex-Prefeito. Em 2015, mediante o relatório da Tomada de Contas Especial 22/2015, o MDS concluiu pela inexecução total do objeto pactuado, indicando a responsabilidade do Sr. Valdecir Aparecido pela devolução total dos R$ 48.000,00 repassados pela União, o que foi corroborado pela CGU e cientificado ao Ministro da Pasta.
Foi somente no âmbito dos trâmites internos desta TCE no Tribunal que se incluiu a empresa Construfax Construtora Faxinal Ltda. como responsável solidária. De acordo com o relatório antecedente, de lavra da Secex-TCE, "[...] o Relatório de Averiguação, elaborado pela Câmara Municipal em 6/8/2001 (peça 1, p. 58-76) , identificou que aquela empresa venceu licitação para a construção do Centro de Geração de Rendas e recebeu o montante de R$ 61.792,94". A construtora, embora regularmente citada, permaneceu silente, no que a unidade técnica considerou a sua revelia.
A Secex-TCE também rebateu as alegações de defesa do Sr. Valdecir Aparecido Polettini sobre a extrapolação do prazo previsto no art. 11 da IN-TCU 11/2012, concernente ao encaminhamento da TCE para o Tribunal em até 180 dias da sua instrução. A unidade técnica bem situou que "a ultrapassagem de tal prazo não impede que o processo surta seus efeitos naturais, já que aquela norma tem por objetivo atender aos princípios da eficiência e efetividade da ação administrativa, visando à celeridade processual, maior probabilidade e rapidez na obtenção da recomposição do patrimônio público, não possuindo a intenção de proteger direitos dos responsáveis". Não se trataria, de modo algum - no que absolutamente concordo - de hipótese de afastamento ou cancelamento da dívida e nem de pressupostos processuais.
Também se pleiteou a prescrição quinquenal segundo ditames da Lei 9.873/99, tanto para a punibilidade quanto para o ressarcimento.
Sobre a prescritibilidade, a unidade instrutiva anotou que, segundo a jurisprudência do TCU uniformizada mediante o Acórdão 1441/2016-TCU-Plenário, de minha relatoria, a prescrição punitiva "subordina-se ao prazo geral de prescrição indicado no art. 205 do Código Civil, que é de dez anos, contado da data de ocorrência da irregularidade sancionada, nos termos do art. 189 do Código Civil, sendo este prazo interrompido pelo ato que ordenar a citação, a audiência ou a oitiva dos responsáveis". No caso em exame, uma vez que a irregularidade sancionada ocorreu em 2000, e o ato de ordenação da citação ocorreu somente em 2016, a punibilidade estaria prescrita.
Sobre a prescrição reparatória, em outra mão, o relatório técnico seguiu o estabelecido na Súmula-TCU 282 - ratificada mediante o Acórdão 1449/2018-TCU-Plenário, relatado pelo Min. Vital do Rêgo - quanto à imprescritibilidade das ações de ressarcimento movidas pelo Estado contra agentes causadores de danos ao Erário.
Citando o Recurso Extraordinário 636.886/AL, o relatório técnico posicionou que "[...] da ementa do Julgado do STF [...] 'A pretensão de ressarcimento ao erário em face de agentes públicos reconhecida em Acórdão do Tribunal de Contas prescreve na forma da Lei 6.830/1980 (Lei de Execução Fiscal) '. Portanto, até o trânsito em julgado do acórdão condenatório do TCU, permanece imprescritível a pretensão de ressarcimento ao erário decorrente da instauração da tomada de contas especial [...]".
Finalmente, o ex-Prefeito alegou que teria executado o convênio em sua integralidade; mas o objeto do convênio teria se consubstanciado, em verdade, em um laticínio, "atendendo sobremaneira aos produtores leiteiros municipais e da região, o qual teria sido inclusive utilizado pela Associação dos Produtores e Entregadores de Leite de Faxinal e outras associações e fundações locais e regionais para expor produtos, ministrar palestras e qualificar profissionais interessados nos serviços, tudo nos moldes do objetivo traçado pelo Centro de Geração de Rendas". Apresentou-se fotografia, a demonstrar a existência de uma secretaria, quatro salas de atividade, cozinha, circulação e sanitários, atingindo os 159.60 m2 conveniados.
Em sua análise, a unidade técnica bem apontou que não consta dos autos nenhuma evidência concreta de manifestação prévia da Prefeitura Municipal no sentido de que alteraria a localização ou o próprio objeto do termo de compromisso. De acordo com a Instrução Normativa STN 1/1997 (art. 4, § 1º) , somente poderia ocorrer alteração no objeto do instrumento de transferência voluntária após aprovação do órgão concedente, o que não resta consignado no relatório de prestação de contas. Ademais, também não há relatório de fiscalização da obra do laticínio por fiscal designado para acompanhar a execução do objeto do termo de compromisso.
Disso tudo, concluiu a Secex/TCE que o responsável não conseguiu demonstrar que o objeto do ajuste foi executado, mesmo que com outro projeto (laticínio) . Ao fim, propôs o julgamento pela irregularidade das contas e a condenação em débito do ex-Prefeito e da Construtora Construfax no valor de R$ 48 mil (atualizado em 11/11/2020 para R$ 156.513,60) , sem, contudo, sugerir a aplicação de multa, em face da prescrição punitiva.
II
O MP/TCU, em cuidadoso parecer subscrito pela Exma. Procuradora-Geral Cristina Machado, divergiu da instrução da unidade técnica em, sinteticamente, três pontos:
a empreiteira Construfax não poderia ser condenada. Teria havido prejuízo ao pleno exercício de defesa devido ao longo tempo transcorrido entre os fatos geradores do dano e a respectiva citação nos autos;
a prescritibilidade incidiria inclusive sobre o débito a ser aplicado, com prazo quinquenal, tal qual erigido na Lei 9.873/99, tido por paralelismo. Decisão recente do STF (RE 636.886) imporia a necessidade de o TCU rever o seu posicionamento;
teria havido a prescrição intercorrente no caso concreto ora examinado, nos termos do art. 1º, §1º, da Lei 9.873/99;
Quanto ao primeiro ponto, o MP altercou a existência de controvérsias não dirimidas acerca da responsabilidade da construtora Construfax, visto que seu sócio-gerente à época dos fatos, Sr. Valdivino do Espírito Santo, em seu depoimento à Comissão Parlamentar de Inquérito, alegou desconhecer que sua empresa havia sido contratada para executar o Centro de Geração de Renda. Ademais, complementa, "[...], em pesquisa à base de dados do CNPJ, que os atuais sócios [...] foram constituídos em 24/01/2002, após a ocorrência dos fatos inquinados [...]". Segundo a Procuradora-Geral, portanto, a notificação subsequente da empresa, efetivada apenas em 27/11/2017, teria se dado quinze anos depois da alteração em seu quadro societário.
Tal decurso do tempo, neste caso, acarretaria prejuízo insuperável ao exercício do contraditório e da ampla defesa, tendo em vista a dificuldade para se reconstituir os fatos e se obter os documentos pertinentes, relembrando que a presente apuração busca o ressarcimento de danos decorrentes de irregularidades constituídas no ano 2000. Diante disso, tais circunstâncias ensejariam o arquivamento das contas da Construfax Construtora Faxinal Ltda., sem julgamento do mérito, por ausência de pressupostos para desenvolvimento válido e regular do processo.
No que se refere à questão da prescritibilidade ressarcitória, o Parquet rememorou o Recurso Extraordinário 636.886, julgado pelo STF, em que teria deliberado por ser "prescritível a pretensão de ressarcimento ao erário fundada em decisão de Tribunal de Contas".
Reproduziu excerto - devidamente transcritos em meu relatório antecessor - do voto do relator Alexandre de Moraes a taxar a imprescritibilidade apenas das ações de ressarcimento pautadas por prática de ato de improbidade administrativa doloso a que trata a Lei 8.429/92 (Lei de Improbidade Administrativa) . Para a Exma. Procuradora-Geral, não restariam dúvidas de que o STF teria sedimentado o entendimento de que são prescritíveis as pretensões de ressarcimento fundadas em decisões do TCU.
Reconheceu-se, no parecer do Ministério Público, que a controvérsia dirimida no RE 636.886 fora circunscrita à prescrição ocorrida no curso da execução, quando o dano ao Erário já havia sido objeto de acertamento, materializado em acórdão condenatório proferido pelo TCU. Haveria, contudo, de se considerar as razões essenciais da decisão, para identificar seus reflexos também no que diz respeito à prescrição reparatória. 
Sustenta a Procuradora Cristina Machado que, para resolver a lide, a Suprema Corte, no voto do Exmo. Ministro Alexandre de Moraes, teria concluído que a ressalva constante da parte final do art. 37, § 5.º, da Constituição Federal[footnoteRef:2], não haveria criado uma hipótese de imprescritibilidade apta a alcançar as decisões dos Tribunais de Contas. Afinal, "[...] tal ressalva constitucional não pretenderia estabelecer uma exceção implícita de imprescritibilidade, mas obrigar constitucionalmente a recepção das normas legais definidoras dos instrumentos processuais e dos prazos prescricionais para as ações de ressarcimento ao erário [...]". [2:  "ressalvadas as respectivas ações de ressarcimento"] 
Na ausência de norma legal específica quanto à em decisões desta Corte de Contas, deveria ser aplicado o mesmo marco legal normativo prescricional, tanto para ações punitivas quanto para reparatórias, guardando os prazos prescricionais da jazidos na Lei 9.873/1999. Inobstante o TCU ter perfilhado entendimento diverso no Acórdão 1.441/2016, o MP/TCU entende que "[...] com o recente reconhecimento da prescritibilidade do débito pelo STF, faz-se necessário revisitar toda a matéria". Citou-se como embasamento, além do próprio RE 636.886 do STF (com excerto do entendimento do Exmo. Ministro Gilmar Mendes) , o MS 32.201 e a Súmula 150 do STF, esta última regrando que a ação e a execução prescrevem no mesmo prazo. Sublinhou-se, ainda, o princípio da simetria e regras interruptivas da prescrição.
 O parecer do MP/TCU termina subsumindo o caso concreto ao exame de direito supramencionado. Após apresentação de retrospecto do processo, com as datas e respectivas notificações aos responsáveis, contextualiza que "não obstante não tenha se observado o transcurso de mais de cinco anos entre atos processuais com o condão de interromper a prescrição, impõe-se reconhecer a prescrição intercorrente no presente caso". Nos termos do art. 1º, § 1º, da Lei nº 9.873/1999, operar-se-ia a prescrição intercorrente se o processo ficasse paralisado por mais de três anos, aguardando julgamento ou despacho.
É que, no caso apresentado, a documentação carreada aos autos evidenciaria a extrapolação do prazo trienal em duas oportunidades. Segundo o MP: "[...] A primeira delas se deu entre a expedição do Ofício DGFNAS 04-MSP requerendo do Senhor Valdecir Aparecido Polettini a devolução dos recursos repassados no âmbito do Termo de Responsabilidade 4573/MPAS/SEAS/99, em maio de 2004 (peça 1, p. 110) , e a elaboração do Relatório de Prestação de Contas pela Coordenação de Prestação de Contas do Ministério do Desenvolvimento e Combate à Fome, sugerindo a reprovação das contas, em 30/10/2008".
A segunda teria se dado "entre a restituição dos autos à Ordenadora de Despesa do FNAS, em 21/05/2010, para saneamento de falha formal relativa aos valores do débito (peça 1, pp. 152-158) , o que se cumpriu mediante a elaboração do Parecer Técnico n.º 457/2014-CPC-TV (DSGM) , datado de 20/10/2014 (peça 1, pp. 3-4) ".
Para o Parquet, "[...] Diferentemente do primeiro caso, em que há margem para dúvida quanto à eventual prática de atos intermediários de impulso processual, a prescrição intercorrente é incontroversa no segundo caso".
Ante todo o exposto, a Exma. Procuradora-Geral formula que deve o Tribunal deliberar, em caráter definitivo, pela ocorrência da prescrição da pretensão ressarcitória e punitiva, na forma do art. 487, inciso II, do Código de Processo Civil, dando ciência aos responsáveis e órgãos interessados e arquivando o presente feito, com fundamento no art. 169, inciso III, do Regimento Interno do TCU.
Alternativamente, caso não seja acolhida a tese da prescritibilidade defendida, a Procuradora-Geral Cristina Machado pugna por condenar o ex-Prefeito Valdecir Aparacido Polettini em débito, com as respectivas contas irregulares, mas arquivando os presentes autos em relação à empresa Construfax, com fundamento no art. 212 do Regimento Interno do TCU c/c arts. 6.º, inciso II, e 19 da Instrução Normativa-TCU 71/2012, ante a ausência de pressupostos para constituição e desenvolvimento válido e regular do processo.
III
Em julgamento da matéria, registro inicialmente que acolho os fundamentos da unidade técnica acerca da solidariedade da empresa Construfax como terceiro que, contratante ou parte interessada na prática do mesmo ato, de qualquer modo haja concorrido para o cometimento do dano, nos termos regimentais (art. 209, §5º, inciso II) .
O transcurso decenal estabelecido no art. 6º, inciso II, da IN 71/2012, dispensa a instauração da TCE quando, em razoável digressão, houver prejuízo para a defesa carrear aos autos elementos para o seu contraditório. No presente caso, entretanto, está a se falar da construção - ou não - de uma edificação inteira. Mesmo vinte anos depois de erguida, creio que se poderia comprovar a respectiva feitura; ou, no caso, a sua inexecução. Não se negou, afinal, a potencial execução de outra obra, em outro local; no caso, um laticínio. Alvitrou-se fundamentalmente que a execução ocorreu em desconformidade com o conveniado, sem qualquer anuência ou fiscalização do órgão federal concedente.
Sobre os atuais sócios terem sido constituídos após a ocorrência dos fatos, opino pela irrelevância de tal relato, tanto pelo princípio da autonomia patrimonial - não se está a condenar os atuais sócios, mas sim a pessoa jurídica Construfax Construtora Faxinal Ltda. -, quanto em face da grosseira possibilidade de produção de provas para atestar a execução do objeto conveniado: um  Centro de Geração de Renda, de 159,60 m2, com endereço conhecido.
Aliás, remonto que, em depoimento à Câmara Municipal de Faxinal/PR (Relatório da Comissão de Averiguação instaurada para apura denúncia de irregularidades na obra - peça 1, fl. 94) , a empresa, solicitada a se manifestar, "[...] prestou esclarecimentos, por escrito, alegando que a obra encontra-se paralisada devido alguns desentendimentos com a administração anterior, comprometendo-se a reiniciar as obras dentro de 30 (trinta) dias, a contar do dia 2 de maio de 2001". Quer dizer que, menos de um ano depois dos pagamentos, o representante da empresa já reconhecera a não feitura do objeto do convênio. A modificação da situação societária não transfigura a produção de provas já empreendida da não realização da obra. 
No mesmo relatório da Câmara Municipal, aliás, consta material probatório da sua não execução, segundo o qual "A obra foi fotografada pela Comissão, onde pode-se verificar claramente o total abando da construção". Ou seja: tanto se apresentaram provas do abando na obra no endereço conveniado; quanto não se apresentou documentação com nexo de causalidade de que a estrutura executada no laticínio (feito em substituição ao objeto do convenio) , foi edificada, de fato, pela Construfax com recursos do convênio analisado.
No que tangencia a prescritibilidade, é fato que, após o RE 636.886, julgado pelo STF, em diversas oportunidades, tenho recebido pareceres do MP/TCU, no âmbito de tomadas de contas especiais, pleiteando a revisão da jurisprudência desta Corte afeta ao assunto. Tanto se requerido a utilização da prescrição quinquenal, pautada na Lei 8.973/99; quanto a prescritibilidade dos ressarcimento por dano ao erário. Nesse passo, julgo este processo tal qual recentemente entendi na oportunidade do Acórdãos 415/2021, 841/2021 e 2954/2021, todos do Plenário, e também nos Acórdãos 11.532/2020 e 16.675/2021, da Primeira Câmara, sobre mesmo assunto.
 Mesmo reconhecendo o caráter dinâmico da atividade hermenêutica - em contínua necessidade de conformação fático-normativa, decorrente da fluidez tanto do mundo real (ao qual se subsome o direito) , quanto da própria evolução legislativa -, tenho defendido que, em um caso concreto, como tal, não se constitui em foro adequado para a ultrapassagem de entendimento já consolidado, após extenso debate, no incidente de uniformização de jurisprudência cristalizado no Acórdão 1.441/2016. Creio, em sentido oposto, que julgamentos de processos de forma alheia e randômica pelo Tribunal possam, aí sim, impor uma aleatoriedade no direito oposta à segurança jurídica que se busca salvaguardar.
Sobre o RE 636.886 da Suprema Corte, diversas são ainda as incertezas: não se sabe qual o dies a quo (a data de ocorrência do fato irregular ou a do seu conhecimento pelo TCU) e quais seriam as hipóteses de interrupção da prescrição. Da mesma forma, não é certo se a Corte Maior modulará os efeitos de sua decisão, nos termos do art. 927, § 3º, do Código de Processo Civil, o qual anuncia que "Na hipótese de alteração de jurisprudência dominante do Supremo Tribunal Federal e dos tribunais superiores ou daquela oriunda de julgamento de casos repetitivos, pode haver modulação dos efeitos da alteração no interesse social e no da segurança jurídica."
Acostaram-se decisões monocráticas a entender pela prescritibilidade das condenações em débito deste TCU no âmbito de Mandados de Segurança. Trago, em oposição - mais para acusar a incerteza da posição do Egrégio STF do que para firmar posição de tese -, a recente decisão da Exma. Ministra Rosa Weber, em 17/8/2020, na qual se reconheceu a incidência do prazo decenal do Código Civil sobre os processos de controle externo que apuram a ocorrência de débito (MS 34.467/DF) . Em palavras da Sua Excelência, "[...] Vale dizer, portanto, que a atuação do TCU em tomada de contas especial, por não constituir via própria para a apuração de ato doloso tipificado na Lei de Improbidade Administrativa, se encontra submetida a prazo prescricional".
Há incerteza até mesmo quanto ao regime jurídico da prescrição aplicável ao processo de tomada de contas especial, no órgão instaurador e posteriormente na Corte de Contas. Isso porque o RE 636.886 tratou da ação de execução de acórdão do TCU, tendo decidido pela aplicação da Lei 6.830/1980 (Lei de Execução Fiscal) nesta etapa processual.
Essa premissa é muita clara na seguinte passagem do voto proferido pelo Ministro Alexandre de Moraes, ao tratar dos pressupostos iniciais para o seu convencimento:
"Após a conclusão da tomada de contas, com a apuração do débito imputado ao jurisdicionado, a decisão do TCU formalizada em acórdão terá eficácia de título executivo e será executada conforme o rito previsto na Lei de Execução Fiscal (Lei 6.830/1980) , por enquadrar-se no conceito de dívida ativa não tributária da União, conforme estatui o art. 39, § 2º, da Lei 4.320/1964 [...]
Desse modo, entendo que, no caso, não há que se falar em imprescritibilidade, aplicando-se, integralmente, o disposto no artigo 174 do Código Tributário Nacional c/c art. 40 da Lei 6.830/1980, que rege a Execução Fiscal e fixa em cinco anos, respectivamente, o prazo para a cobrança do crédito fiscal e para a declaração da prescrição intercorrente."
Dessa forma, se há certeza quanto à posição do Supremo Tribunal Federal quanto à prescritibilidade do processo de controle externo para a constituição de débito e aplicação de sanções em face da própria incidência, a reverso, da Súmula STF 150 (prescreve a execução no mesmo prazo de prescrição da ação) , há muitas incertezas quanto às regras da contagem do prazo, os marcos inicial e interruptivo, enfim quanto ao regime jurídico aplicável ao tema. Isso obstaculiza a aplicação in concreto da mudança de entendimento do STF sobre o tema, consubstanciada no RE 636.886.
A se lembrar, finalmente, que no que diz respeito à questão da prescrição, no julgamento do Recurso Extraordinário 636.886 AL, o STF, por maioria, rejeitou o expediente recursal, nos termos do voto do relator, Ministro Alexandre de Moraes, no qual consta a seguinte passagem:
"Os argumentos acima elencados conduzem à conclusão no sentido de que a pretensão executória de título executivo proveniente de decisão do TCU da qual resulte imputação de débito ou multa é prescritível; e, portanto, a ela se aplica o prazo prescricional da Lei de Execução Fiscal.
Nenhuma consideração houve acerca do prazo para constituição do título executivo, até porque esse não era o objeto da questão cuja repercussão geral foi reconhecida no Tema 899, que ficou adstrito, como sobejamente já apontado, à fase posterior a formação do título." (grifei) 
Como mesmo reconheceu a eminente Procuradora-Geral, a questão decidida não abordou a prescritibilidade das medidas administrativas adotadas no curso do processo de controle externo, ou seja, da existência de prazo prescricional para a constituição do título executivo extrajudicial por tribunal de contas.
Registro neste caso, ademais, como nos votos recentes que citei, no âmbito das relações jurídicas de direito privado, ressalvados casos especiais, como o da prestação de contas de quantias recebidas pelo advogado de seu cliente (art. 25-A da Lei nº 8.906/1994) , a pretensão de exigir contas está regulada pelo prazo prescricional decenal veiculado no art. 205 do Código Civil, com precedentes do Superior Tribunal de Justiça, como os AgRg no AREsp 449.544/MS, Rel. Min. Maria Isabel Gallotti; AgRg no AREsp 642.576/PR, Rel. Min. Marco Aurélio Bellizze; e AgRg no AREsp 616.736/DF, Rel. Min. Luis Felipe Salomão.
Logo, diante das incertezas ainda existentes sobre a extensão da decisão proferida no RE 636.886 e do posicionamento definitivo do STF sobre o prazo prescricional incidente sobre os processos de controle externo, tenho então optado por aplicar ao caso em exame os entendimentos jurisprudenciais desta Corte de contas (dentre os quais se sobressaem o Acórdão 1441/2016-TCU-Plenário e o Acórdão 1449/2018-TCU-Plenário) e do próprio STF, ainda vigentes, que reconhecem a imprescritibilidade dos débitos apurados pelo TCU.
Anoto que o eventual julgamento deste processo, mesmo que em sentido eventualmente distinto do que vier a ser adotado pelo STF, não implica prejuízo intransponível aos responsáveis, já que o tema pode ser revisitado em eventuais embargos à execução perante o Poder Judiciário.
Em derradeira menção, no que se refere à prescrição intercorrente pleiteada pela Procuradoria Especializada, embora concorde com os argumentos esposados, tal reconhecimento não impacta a análise do caso concreto, diante do reconhecimento da prescrição punitiva decenal estabelecida no art. 205 do Código Civil, contada da data de ocorrência da irregularidade sancionada, nos termos do art. 189 do mesmo diploma - consoante jurisprudência uniformizada no Acórdão 1441/2016-TCU-Plenário. 
IV
Pelo exposto, alio-me integralmente à análise da Secex-TCE e concluo pela rejeição das alegações de defesa do Sr. Valdecir Aparecido Polettini; pela revelia da Construfax Construtora Faxinal Ltda. (art. 12, §3º, da Lei Orgânica do Tribunal) ; pela irregularidade das contas, nos termos do art. 202, § 6º, do Regimento Interno do TCU; e pela imputação do débito aos responsáveis, atualizado monetariamente e acrescido de juros de mora, conforme no art. 202, §1º, do Regimento Interno do TCU.
Quanto à punibilidade, os fatos encontram-se prescritos, segundo no art. 205, c/c art. 189 do Código Civil; e no Acórdão 1441/2016-TCU-Plenário.
TCU, Sala das Sessões, em 9 de fevereiro de 2022.
BENJAMIN ZYMLER 
Relator